【裁判字號】    99,台上,7495
【裁判日期】    991202
【裁判案由】    妨害性自主
【裁判全文】
最高法院刑事判決            九十九年度台上字第七四九五號
上  訴  人  李忠義
選任辯護人  陳詩經律師
上列上訴人因妨害性自主案件，不服台灣高等法院中華民國九十
八年六月三十日第二審判決（九十八年度上訴字第一七四五號，
起訴案號：台灣板橋地方法院檢察署九十七年度偵字第二一六二
號），提起上訴，本院判決如下：
    主  文
上訴駁回。
    理  由
按刑事訴訟法第三百七十七條規定，上訴於第三審法院，非以判
決違背法令為理由，不得為之。是提起第三審上訴，應以原判決
違背法令為理由，係屬法定要件。如果上訴理由書狀並未依據卷
內訴訟資料，具體指摘原判決不適用何種法則或如何適用不當，
或所指摘原判決違法情事，顯與法律規定得為第三審上訴理由之
違法情形，不相適合時，均應認其上訴為違背法律上之程式，予
以駁回。本件上訴人李忠義上訴意旨略稱：(一)、被害人Ａ女（真
實姓名、年籍詳卷）於警詢及偵查中均證稱上訴人有對其為強拉
、推倒及插入生殖器之行為，而其對上訴人有所抗拒等情，倘若
如此，Ａ女理應有體傷及處女膜新裂傷，然卷附台北縣立醫院出
具之受理疑似性侵害事件驗傷診斷書，僅載明Ａ女處女膜有陳舊
性裂傷，並非新裂傷，亦無其他體傷；另依Ａ女於偵查中之證詞
，若上訴人之性器官並未戴保險套，且有插入Ａ女陰道，縱體外
射精，然據醫學報導，男性生殖器勃起時到射精前，已有些許分
泌物流出，而這些分泌物中已含有精蟲，有些醫學報導更指出性
交初期流出之分泌物，內含之精蟲數多於真正射精時，此有上訴
人於第一審所提行政院衛生署苗栗醫院網頁資料影本所示之醫學
意見附卷可憑，惟卷附內政部警政署刑事警察局（下稱刑事警察
局）鑑定書卻載稱並未於Ａ女陰道內發現精子細胞。足證Ａ女之
證詞不足採信，亦可反證上訴人並未以生殖器進入Ａ女陰道內。
原判決就上開有利於上訴人之證據未予採納，其認定顯然有違經
驗法則。又於性侵害案件中，因被害人抗拒，致被害人處女膜或
陰部常有新裂傷，以及男性生殖器未帶保險套而插入女性陰道，
雖體外射精，亦有精子留存於陰道內等情，事涉醫學專業意見，
攸關上訴人是否確有強制性交之行為，實有函詢醫學單位提供意
見之必要。上訴人於原審即具狀聲請調查上開事項，乃原審未予
調查，自有調查未盡之違法。(二)、Ａ女所為之上開指述，已有悖
於常理之處，再就案發當時上訴人是否有脫下褲子乙節，Ａ女於
警詢、偵查中指述不一；Ａ女於警詢證稱：上訴人拉伊時，伊有
喊叫阿媽、二哥求助支援等語，於偵查中則改稱：伊有一直叫不
要不要等語，前後亦不盡相符；Ａ女若有喊叫，上訴人之母親及
兒子李○○之房間均緊鄰上訴人之房間，且隔音不好，其二人豈
有未聽到之理？況李○○亦到庭證稱並未聽見Ａ女喊叫；Ａ女於
偵查中證稱：伊馬上用上訴人家的電話打一一０等語，惟上訴人
如意欲性侵，豈容Ａ女使用家中電話報案；Ａ女於偵查又證稱：
上訴人有拿新台幣（下同）一千元給伊等語，顯見Ａ女係出於自
願與上訴人為性交易，否則上訴人何須給付一千元。足證Ａ女於
偵查中自稱遭性侵害等詞，顯有不可信之情況，應無證據能力及
證明力。原判決認Ａ女之指證並無任何明顯瑕疵，依刑事訴訟法
第一百五十九條之一第二項規定應有證據能力，足堪採為證據等
由，顯有違背證據法則等語。
惟查證據之取捨、證據證明力之判斷，以及事實有無之認定，屬
事實審法院之職權，苟其取捨判斷與認定，並不違背論理法則及
經驗法則，即不容任意指為違法，而執為適法之第三審上訴理由
。本件原判決認定上訴人有其事實欄所載犯行，係依憑Ａ女於偵
查中之證詞，以及卷附Ａ女褲頭部分破裂之照片、台北縣立醫院
○○院區出具之受理Ａ女疑似性侵害事件驗傷診斷書、刑事警察
局九十七年二月五日刑醫字第０九六０一八九三八０號鑑驗書等
證據資料，予以綜合判斷，認上訴人犯行堪以認定。並指駁、說
明上訴人否認犯罪，辯稱：先前伊與Ａ女已有兩次性交行為，代
價各為一千元、五百元，這次是第三次，伊也給Ａ女一千元，但
Ａ女不要，就跑出去，案發前一天（二十七日）Ａ女就要找伊性
交，因時間太晚，伊說如要的話就要明天早上，二十八日早上Ａ
女在煮稀飯時，伊即向Ａ女說「要就來做，不要就算了」，代價
一樣是一千元，嗣Ａ女就拉伊進入伊房間內並說要，當時伊很緊
張，就先脫褲子，不知當天為何無法勃起，伊不知道有沒有碰到
Ａ女，因為伊一直無法勃起、插入，後來等伊勃起時，就直接射
精，射到垃圾桶云云，為卸責飾詞，並無足取；李○○於第一審
時證稱：當天早上五、六點時，伊有在家中，平常伊不會睡得很
沉，但當天完全沒聽到什麼聲音，也沒看見上訴人等語，及Ａ女
身體雖未受傷、處女膜亦無新裂傷暨陰道內亦未檢出精子細胞等
情，均不足作為有利於上訴人之認定；上訴人於原審雖聲請向國
立台灣大學醫學院附設醫院函詢，關於性侵害案件中，被害人處
女膜或陰部常有新裂傷，以及男性生殖器未戴保險套而插入女性
陰道，雖體外射精，亦會有精子留存於陰道等節，核無必要等由
甚詳。又以核上訴人所為，係犯刑法第二百二十一條第一項之強
制性交罪，於法定刑度內酌情量處有期徒刑三年六月。已詳其
所憑證據及認定之理由，所為論斷均有卷存證據資料可資覆按。
上訴意旨雖指摘原判決違法，然按：(一)、刑事訴訟法所規定傳聞
法則之例外，其中就被告以外之人於偵查中向檢察官所為之陳述
，因檢察官代表國家偵查犯罪時，原則上當能遵守法定程序，且
被告以外之人如有具結能力，仍應依法具結，以擔保其係據實陳
述，故於第一百五十九條之一第二項明定「除顯有不可信之情況
者外」，得為證據；而所謂「顯有不可信性」，係指陳述是否出
於供述者之真意、有無違法取供情事之信用性而言，故應就偵查
或調查筆錄製作之原因、過程及其功能等加以觀察其信用性，據
以判斷該傳聞證據是否有顯不可信之情況而不具有證據能力，並
非對其陳述內容之證明力如何加以論斷，二者之層次有別，不容
混淆。上訴人於原審時雖以Ａ女自稱上訴人有對其為強拉、推倒
及插入生殖器之行為，而其對上訴人亦有所抗拒，然Ａ女陰道口
並無新傷，且無其他體傷；Ａ女稱上訴人之生殖器未戴保險套插
入其陰道，並有射精，然鑑定結果Ａ女陰道內並未發現精子細胞
；Ａ女於警詢、偵查中對於上訴人案發當時有無脫下褲子及其如
何喊叫、求援等情，前後陳述不一，況若有喊叫，上訴人之母親
、兒子李○○何以未聽聞；上訴人意欲性侵Ａ女，豈容讓Ａ女撥
打電話報警等情。執以爭執Ａ女於偵查中所為之陳述，顯有不可
信之情況，應無證據能力。然上情均屬Ａ女所為之陳述是否與事
實相符而得否採信之爭點，核屬證據證明力之層次，與證據能力
無關。原判決就Ａ女於偵查中所為之陳述何以具有證據能力等由
，已於判決理由欄闡甚詳（見原判決第二頁理由欄壹、二之部
分）。上訴意旨猶執前詞指摘Ａ女於偵查中所為之陳述應無證據
能力云云，自屬無據。(二)、告訴人之陳述有部分前後不符，究竟
何者為可採，法院仍得本其自由心證予以斟酌，非謂一有不符，
即認其全部均為不可採信，果其基本事實之陳述與真實性無礙時
，則仍非不得予以採信。Ａ女於警詢、偵查中就上訴人於案發當
時是否有脫下褲子等情，前後所述雖略有不符，惟原判決係綜合
Ａ女於偵查中之證詞，及卷附Ａ女褲頭部分破裂之照片，暨上開
受理疑似性侵害事件驗傷診斷書、刑事警察局鑑驗書等證據資料
，相互勾稽、分析，認定Ａ女於偵查中所為上訴人有對其性侵害
之基本事實指述確與事實相符，堪以採信，上訴人確有本案犯行
等情，已說明本於調查所得心證，分別定其取捨而為事實判斷之
理由。所為論斷，核無違背經驗法則及論理法則，自屬原審採證
認事職權之適法行使，不容任意指為違法。上訴意旨仍執此枝節
指摘原判決違法，自非合法之上訴理由。又Ａ女於警詢指稱：上
訴人開始拉伊時，伊有喊叫阿媽、二哥求助支援等語，核與其於
偵查中指稱：上訴人拉伊進入房間時伊有叫阿媽及二哥，上訴人
生殖器要插入時，伊一直叫不要不要等語，並無不符，上訴意旨
任意擷取Ａ女部分陳述，指摘Ａ女陳述前後不一，應不足採信云
云，亦非適法之上訴理由。(三)、審判期日應調查之證據，係指與
待證事實有重要關係，在客觀上顯有調查必要性之證據而言，故
其範圍並非漫無限制，必其證據與判斷待證事實之有無，具有關
聯性，得據以推翻原判決所確認之事實，而為不同之認定，若僅
係枝節性問題，或所證明之事項已臻明瞭，而當事人聲請調查之
證據，僅在延滯訴訟，甚或就同一證據再度聲請調查，自均欠缺
其調查之必要性。觀之Ａ女於偵查中證稱：上訴人拉伊進入房間
，他拉伊的衣服，但伊雙手拉住，所以沒有脫掉伊的衣服，伊有
推他，但是他很有力，上訴人用力拉扯後，就連伊的內褲都被拉
掉，褲子有破掉，上訴人將伊推倒在床上，他生殖器要插入時，
伊有一直叫不要不要，伊一直推他，但他的生殖器仍有插入伊陰
道，伊推他，他就射精在伊大腿上，性侵害之時間很短等語。足
見在整個性侵害過程中，上訴人係以其優勢之體能壓制Ａ女，並
未傷害Ａ女之身體，而Ａ女首要者係護住其衣褲免遭扯掉，Ａ女
雖有手推上訴人，但雙方亦無激烈之身體碰撞。原判決認本案事
證已臻明確，且依上開性侵害之過程，認無庸再函詢國立台灣大
學醫學院附設醫院查明上訴意旨所欲調查之事項，亦已說明其所
憑之依據及認定之理由，核無調查未盡之違背法令。至於其他上
訴意旨，均係就原審已調查及依憑卷證資料所為證據取捨及事實
認定之合法職權行使，以及原判決已論列說明之事項，依憑己見
，任意指為違法，並重為事實之爭執，否認犯罪，殊與法律規定
得為第三審上訴理由之違法情形不相適合。衡以前開說明，其上
訴為違背法律上之程式，應予駁回。
據上論結，應依刑事訴訟法第三百九十五條前段，判決如主文。
中    華    民    國  九十九  年   十二   月    二    日
                      最高法院刑事第十二庭
                          審判長法官  賴  忠  星  
                                法官  呂  丹  玉  
                                法官  吳      燦  
                                法官  蔡  名  曜  
                                法官  葉  麗  霞  
本件正本證明與原本無異
                                      書  記  官  
中    華    民    國  九十九  年  十二    月    八    日
                                                      K

司法院資訊處製作；財團法人民間司法改革基金會備份。
